【裁判字號】    98,上易,1134
【裁判日期】    990713
【裁判案由】    拆屋還地
【裁判全文】
臺灣高等法院民事判決                98年度上易字第1134號
上  訴  人  乙○○
            甲○○
共      同
訴訟代理人  李岳明律師
被上訴人    己○○
上列當事人間請求拆屋還地等事件，上訴人對於中華民國98年9
月30日台灣桃園地方法院98年度訴字第265號第一審判決提起上
訴，本院於99年6月15日言詞辯論終結，判決如下：
    主  文
上訴駁回。
第二審訴訟費用由上訴人連帶負擔。
    事實及理由
一、本件被上訴人主張：
    (一)伊於民國（下同）93年12月間向台灣桃園地方法院民事執
      行處（下稱執行法院）標得坐落桃園縣桃園市○○○段50
      4-8地號土地（下稱系爭土地），門牌號碼為桃園縣桃園
      市○○路272號2樓之房屋（下稱系爭房屋），因而與上訴
      人乙○○、甲○○（以下合稱上訴人，若單指1人時，則
      逕稱其名）共有系爭土地，伊之應有部分為4分之2，甲○
      ○及乙○○應有部分各為4分之1；兩造就系爭土地並無任
      何分管契約存在。詎上訴人未得伊之同意，亦無任何合法
      權源，卻私自占用如原審判決書附圖所示B部分，面積25
      平方公尺之土地，並搭建鐵皮屋（下稱系爭地上物）使用
      ，致伊受有損害。
    (二)伊係經由法院拍賣程序取得系爭土地之應有部分，不知系
      爭土地有無分管契約，且與上訴人並未定有分管契約，故
      上訴人抗辯之分管契約應不存在等情。爰依民法第767條
      及第821條之規定，求為命上訴人應將坐落系爭土地上如
      原審判決書附圖所示B部分，面積25平方公尺土地上之系
      爭地上物拆除，並將該部分土地返還被上訴人及全體共有
      人之判決（原審為被上訴人勝訴之判決，上訴人聲明不服
      ，提起上訴）。並答辯聲明：上訴駁回（見本院卷89頁、
      第145頁筆錄）。
二、上訴人則以：
    (一)系爭土地原為訴外人葉瑞之子葉水旺、葉城基2人共有，
      應有部分各2分之1。葉瑞獲得葉水旺、葉城基的同意，於
      系爭土地上興建房屋，並於59年6月25日辦理完成建物所
      有權第一次登記完畢，並獲得葉水旺、葉城基之同意，於
      系爭土地上，即上開房屋後方搭建系爭地上物。嗣葉瑞於
      80年1月23日，將上開房屋1樓以及系爭地上物，移轉予其
      長子葉水旺所有；另於81年12月8日，將上開房屋2樓部分
      ，移轉予其次子葉城基所有。因葉水旺與葉城基就上開房
      屋及系爭地上物，合意之管理方式為：由葉水旺使用房屋
      1樓部分以及其後之系爭地上物，由葉城基使用房屋2樓部
      分土地的空間，可知其等就系爭土地有分管契約存在，雖
      未訂立書面之分管契約，但其等間就系爭土地實際上已劃
      定使用範圍，且對各自占有管領部分，互相容忍多年，應
      認其等間就系爭土地有默示之分管契約存在。
    (二)伊等於88年1月22日，向葉水旺購買系爭房屋1樓及系爭地
      上物，各有應有部分2分之1，並購買葉水旺所有系爭土地
      之應有部分2分之1，因而就系爭土地各有應有部分4分之1
      。被上訴人係於93年12月29日，經由法院拍賣程序取得葉
      城基所有之系爭房屋2樓，以及系爭土地之應有部分2分之
      1，因依強制執行法第69條、第113條規定，拍賣物買受人
      就物之瑕疵無擔保請求權，故拍賣物買受人之法律保護程
      度，應低於非拍賣之情形。另因系爭土地存有分管契約，
      依最高法院48年台上字第1065號判例及司法院大法官議決
      釋字第349號解釋（下稱釋字第349解釋），各共有人應受
      拘束，不能以應有部分之多寡為理由，而對其他共有人作
      任何反對占有使用共有物的主張。因伊等就系爭地上物，
      是基於分管契約，且系爭地上物所在位置明顯，而被上訴
      人係委託具有法拍經驗之業者代為標購，並由其父親至系
      爭土地所在之房屋查看、詢問，並對系爭土地之現況知之
      甚詳，被上訴人顯然是明知或「可得而知」系爭土地有分
      管契約存在，在此情形下，被上訴人仍執意標購，事後即
      不得再諉稱不知有分管契約存在。從而，該等分管契約對
      於被上訴人具有拘束力，系爭地上物係有合法占有使用系
      爭土地之權源，被上訴人主張伊等係無權占有，並訴請拆
      屋還地，為無理由等語，資為抗辯。並上訴聲明：(1)原判
      決廢棄；(2)被上訴人在第一審之訴駁回（見本院卷第128
      頁書狀）。
三、兩造不爭執事項（見本院卷第45頁反面筆錄）：
    兩造現為系爭土地所有權人，乙○○、甲○○之應有部分為
    各4分之1、被上訴人之應有部分為2分之1；系爭土地由兩造
    分別占有使用；如原審判決書附圖所示B部分，面積25平方
    公尺的鐵皮屋（即系爭地上物），係由上訴人向其前手葉水
    旺購買時一併購得。
四、本件經依民事訴訟法第463條準用同法第270條之1第1項第3
    款規定，整理並協議簡化爭點後，兩造同意就本院99年1月
    8日準備程序中，兩造協議簡化之爭點為辯論範圍（見本院
    卷第45頁反面筆錄）。茲就兩造之爭執點及本院判斷，分述
    如下：
    (一)系爭土地是否訂立有分管契約？若有分管契約，效力是否
      及於被上訴人？
      1.按以無權占有為原因，請求返還所有物之訴，占有人對
        土地所有權存在之事實無爭執，而僅以非無權占有為抗
        辯者，土地所有權人對其土地被無權占有之事實，無舉
        證責任，占有人自應就其取得占有係有正當權源之有利
        事實證明之（最高法院85年度台上字第1120號民事判決
        意旨參照）；另按最高法院48年度台上字第1065號判例
        ，認為「共有人於與其他共有人訂立共有物分割或分管
        之特約後，縱將其應有部分讓與第三人，其分割或分管
        契約，對於受讓人仍繼續存在」，就維持法律秩序之安
        定性而言，固有其必要，惟應有部分之受讓人若不知悉
        有分管契約，亦無可得而知之情形，受讓人仍受讓與人
        所訂分管契約之拘束，有使善意第三人受不測損害之虞
        ，與憲法保障人民財產權之意旨有違，首開判例在此範
        圍內，嗣後應不再援用，亦經釋字第349號解釋文記載
        明確。
      2.本件上訴人對於被上訴人為系爭土地之共有人，其等所
        有之系爭地上物確有占用系爭土地之事實，並不爭執，
        惟抗辯出售系爭房屋1樓及鐵皮屋與其等之前手即葉水
        旺與系爭房屋2樓之前手即葉城基2人間就系爭土地存有
        分管契約，被上訴人係明知或可得而知有上開分管契約
        云云，惟為被上訴人所否認。故揆諸前開說明，上訴人
        自應對系爭土地之前葉水旺、葉城基間就系爭土地確有
        分管契約，以及被上訴人於購買系爭房屋2樓時，確實
        知悉有分管契約存在之事實，負舉證責任。惟查：
        (1)證人葉水旺於原審言詞辯論時，到庭證稱：系爭房屋
          1樓及系爭地上物均係其出售與上訴人，就系爭地上
          物所在之土地，與葉城基間有分管契約，因為是兄弟
          ，所以沒寫，但是口頭有講等語（見原審卷第62頁筆
          錄）。故上訴人抗辯其等之前手葉水旺與被上訴人之
          前手葉城基間，就系爭土地有分管契約乙節，雖屬可
          採，惟由證人葉水旺之上開證述，亦可知葉水旺與葉
          城基當時僅有口頭之約定，並無書面之分管契約存在
          。
        (2)又被上訴人係參與執行法院之拍賣程序，因而取得原
          屬葉城基所有之系爭房屋2樓所有權及系爭土地之應
          有部分2分之1，並經執行法院於94年3月7日將上開房
          屋點交予被上訴人之事實，有被上訴人提出之繳費收
          據、執行法院93年12月2日桃院興執93年執9字第4324
          號通知、93年12月28日桃院興執93年執9字第4324號
          執行命令、被上訴人於94年3月7日立具之點交切結書
          等影本各1份附卷可稽（見原審卷第81頁、本院卷第
          117頁至第121頁），而上訴人對於上開事實並不爭執
          ，自堪認被上訴人主張之上開事實屬實。從而，被上
          訴人既係經由法院之拍賣程序標得系爭房屋2樓與系
          爭土地應有部分2分之1，即與一般買賣之出賣人會與
          買受人洽商價格、不動產使用情形、有無其他權利存
          在（如抵押權或分管契約等）之情形有異，故縱然被
          上訴人之前手葉城基與上訴人之前手葉水旺間，就系
          爭土地確有分管之約定，惟因被上訴人係經由法院之
          拍賣程序標得系爭房屋與系爭土地，並未與上開房地
          之前手葉城基洽談，自難據此認定被上訴人必會知悉
          上開情形；且縱然被上訴人係由經營法院拍賣之不動
          產仲介業者代為參與標購，惟因該仲介業者並未與葉
          城基洽談上開房地之細節事項，亦難據此認該仲介業
          者知悉系爭土地有無分管契約存在，並據此推論被上
          訴人知悉系爭土地有分管契約存在。
        (3)另上訴人抗辯：被上訴人之父親於拍賣前曾來看過系
          爭土地，知悉系爭土地之使用情形云云，並舉證人即
          其等之兄弟丁○○、戊○○2人為證人。惟上開事實
          為被上訴人所否認，並主張其之父親於拍定前，並無
          詢問丁○○、戊○○2人之情事等語。經查：
          證人丁○○、戊○○2人於本院99年4月9日準備程
            序時到庭，經本院告知依民事訴訟法第307條第1項
            第1款得拒絕證言之規定後，均表示仍要作證等語
            ，本院審酌待證事實、證人與兩造之關係後，認依
            民事訴訟法第314條第2項規定以令證人2人具結為
            宜，乃告知其等證人具結之義務及偽證之處罰後，
            並令其等朗讀證人結文後，再簽名具結乙節，有本
            院準備程序筆錄1份及證人結文2份在卷可按（見本
            院卷第109頁至第116頁）。
          又證人丁○○、戊○○2人，均證稱：系爭土地拍
            定之實際日期記不清楚等語（見本院卷第110頁反
            面至第111頁、第112頁反面筆錄），故其等嗣後雖
            證稱：被上訴人之父親於系爭土地開標前有來看過
            系爭土地，其等有告知系爭土地之使用情形，而且
            對每一個來看的人都有講系爭土地有糾紛云云（見
            本院卷第111頁、第113頁筆錄），因僅就有利於上
            訴人之部分為記憶，且對每1個前往查看土地之人
            均表示系爭土地之糾紛之舉止行為，亦與常情有違
            。另衡以證人丁○○於本院訊問時，刻意隱瞞其於
            本院前開準備程序前1日曾到上訴人訴訟代理人李
            岳明律師事務所之事實；以及證人丁○○證稱其與
            被上訴人之父親談話時，證人戊○○並未在旁邊，
            然而證人戊○○卻證稱其與被上訴人父親談話時，
            證人丁○○有1次有在場云云（見本院卷第110頁至
            第113頁反面筆錄），2人之陳述並非一致；再而，
            證人丁○○與戊○○與上訴人係兄弟姐妹關係，與
            上訴人具利害關係，故其等之證詞，自難客觀公正
            。
          據此，證人丁○○、戊○○2人有利於上訴人之證
            詞，均非可採。故上訴人抗辯：被上訴人之父親於
            拍賣前曾來看過系爭土地，知悉系爭土地之使用情
            形云云，自非可採。
      3.綜上，縱然兩造之前手葉城基與葉水旺就系爭土地確曾
        有分管之約定，惟上訴人並無法舉證證明被上訴人知悉
        上開分管契約之存在，故其等抗辯：因系爭地上物所在
        位置明顯，而被上訴人係委託具有法拍經驗之業者代為
        標購，並由其父親至系爭土地所在之房屋查看、詢問，
        被上訴人顯然是明知或「可得而知」系爭土地有分管契
        約存在，被上訴人仍執意標購，即應受該分管契約之拘
        束，事後不得再諉稱不知有分管契約存在云云，即屬無
        據。
      4.另強制執行法第69條規定：「拍賣物買受人就物之瑕疵
        無擔保請求權」，雖為同法第113條所準用，惟因上開
        規定僅係規範拍定人與出賣人間之關係，上訴人並非出
        賣人，卻援引上開規定，抗辯拍賣物買受人即被上訴人
        之法律保護程度，應低於非拍賣之情形云云，亦屬無據
        ；至被上訴人提起本件訴訟，並無逾期之情形，故上訴
        人抗辯被上訴人於取得系爭房屋4年後才提起訴訟，以
        及本件係因上訴人不同意被上訴人之自來水管通過上訴
        人之土地，被上訴人因而挾怨報復云云，均與本件之勝
        敗無涉，附此說明。
    (二)被上訴人本件請求有無理由？
      1.按所有人對於無權占有者，得請求返還之；對於妨害其
        所有權者，得請求除去之；又各共有人對於第三人，得
        就共有物之全部，為本於所有權之請求。但回復共有物
        之請求，僅得為共有人全體之利益為之，民法第767條
        、第821條分別定有明文；又各共有人按其應有部分，
        對於共有物之全部雖有使用收益之權，惟共有人對共有
        物之特定部分使用收益，仍須徵得他共有人全體之同意
        ，非謂共有人得對共有物之全部或任何一部有自由使用
        收益之權利；如共有人不顧他共有人之利益，而就共有
        物之全部或一部任意使用收益，即屬侵害他共有人之權
        利（最高法院62年台上字第1803號判例意旨參照）。
      2.本件上訴人未經全體共有人（即被上訴人）之同意，以
        系爭地上物占有系爭土地面積達25平方公尺，使用迄今
        ，其等就占有系爭土地上開部分即屬無權占有。從而，
        被上訴人為全體共有人之利益，本於所有物返還請求權
        之法律關係，請求上訴人將系爭地上物拆除，並將上開
        土地返還予被上訴人及其他共有人全體，洵屬正當。
五、綜上所述，被上訴人依民法第767條、第821條之規定，請求
    上訴人將坐落桃園縣桃園市○○○段504之8地號土地上，如
    原審判決附圖所示B部分（面積25平方公尺）之地上物拆除
    ，並將上開土地返還被上訴人及其他共有人，自屬正當，應
    予准許。從而原審所為上訴人敗訴之判決，並無不當。上訴
    論旨指摘原判決不當，求予廢棄改判，為無理由，應駁回上
    訴。
六、兩造其餘之攻擊或防禦方法及所用之證據，經斟酌後，認為
    均不足以影響判決之結果，爰不逐一論列。至上訴人前雖曾
    聲請訊問證人丙○○及被上訴人之父親，惟經本院通知其陳
    報請求詢問證人之姓名、住址、詢問事項等到院後，其等則
    具狀表示僅聲請訊問證人丁○○、戊○○及丙○○，嗣後於
    本院準備程序時，因證人丙○○未到庭，其等復捨棄訊問證
    人丙○○，故本院乃僅就上訴人聲請之證人丁○○、戊○○
    為訊問（見本院卷第94頁、第97頁、第99頁至第100頁、第
    109頁反面），附此敘明。
七、據上論結，本件上訴為無理由，依民事訴訟法第449條第1項
    、第85條第2項，判決如主文。
中    華    民    國    99    年    7     月    13    日
                    民事第十六庭
                        審判長法  官  王聖惠
                              法  官  謝碧莉
                              法  官  邱瑞祥
正本係照原本作成。
不得上訴。
中    華    民    國    99    年    7     月    13    日
                              書記官  明祖星

司法院資訊處製作；財團法人民間司法改革基金會備份。
